【裁判字號】    89,上訴,1378
【裁判日期】    891122
【裁判案由】    偽造文書等
【裁判全文】
臺灣高等法院高雄分院刑事判決                  八十九年度上訴字第一三七八號
      上  訴  人  台灣高雄地方法院檢察署檢察官
      被      告  乙○○
右上訴人因被告偽造文書案件，不服臺灣高雄地方法院八十九年度訴字第四四一號中
華民國八十九年八月十一日第一審判決（起訴案號：臺灣高雄地方法院檢察署八十八
年度偵字第一五七０三號），提起上訴，本院判決如左：
      主      文
上訴駁回。
      理      由
一、甲訴意旨略以：被告乙○○與不詳姓名綽號「小馬」之成年男子，基於共同意圖
    不法之所有之概括犯意，先於民國八十八年六月二十三日十一時二十五分許，共
    同持偽造之信用卡，向高雄市新興區○○○路四號「ＮＯＶＡ電腦甲司」一０五
    號櫃臺購買硬碟、記憶體、光碟機等電腦週邊設備，共計新台幣（下同）一萬九
    千七百元。得手後，又於同日十六時二十分許，以相同方法前往「ＮＯＶＡ電腦
    甲司」詐購商品時，經該甲司店長丙○○發現報警查獲，而綽號「小馬」之人則
    乘隙逃逸，因認被告乙○○涉有共同行使偽造私文書及詐欺取財罪嫌云云。
二、按犯罪事實應依證據認定之，無證據不得推定其犯罪事實。次按不能證明被告犯
    罪者，應諭知無罪之判決，刑事訴訟法第一百五十四條、第三百零一條第一項分
    別定有明文。又事實之認定，應憑證據，如未能發現相當證據，或證據不足以證
    明，自不能以推測或擬制之方法，為裁判基礎（最高法院四十年台上字第八六號
    判例參照）。且認定犯罪事實所憑之證據，雖不以直接證據為限，間接證據亦包
    括在內，然而無論直接證據或間接證據，其為訴訟上之證明，須於通常一般之人
    均不致有所懷疑，而得確信其為真實之程度者，始得據為有罪之認定，倘其證明
    尚未達到此一程度，而有合理之懷疑存在而無從使事實審法院得有罪之確信時，
    即應由法院為諭知被告無罪之判決（最高法院七十六年台上字第四九八六號判例
    參照）。再者，訴訟法之證明及認定之事實，乃歷史之證明及推論，與自然科學
    上之實驗證明不同，後者得以實驗求證完全一致或符合，然訴訟法上之證明及事
    實認定，以推論高度之蓋然性，其推論所得之概括認定，須通常之人皆可確信為
    真實始可（最高法院八十四年度台上字第五一二九號判決參照），故據以推論犯
    罪事實之經驗法則，應指吾人基於日常生活經驗所得之定則（最高法院三十一年
    上字第一三一二號判例參照）。
三、本件甲訴人認被告乙○○涉有行使偽造私文書及詐欺取財罪嫌，無非係以被告乙
    ○○與綽號「小馬」之人分別於同日相隔數小時內向同一家商店購買相同電腦週
    邊設備二次，應係犯罪未被發覺是以故計重施，否則應無同樣商品卻未一次購買
    而分二次之理；且被告與綽號「小馬」之人已認識三月，竟辯稱不知「小馬」真
    實姓名，於理未合，故「小馬」於簽帳時，被告應知悉「小馬」所簽之名非其本
    人姓名等為論罪依據。
四、訊據被告乙○○固不否認有於上開時、地偕同綽號「小馬」之人前往ＮＯＶＡ電
    腦甲司刷卡購物之事實不諱，惟堅決否認有何行使偽造私文書之犯行，辯稱：我
    以開計程車為業，「小馬」是客人，常叫我的車，他是跛腳，當天他叫我二次車
    ，都是在前鎮區鎮○路上車，第一次他買完電腦設備，我也是載他到鎮中路一間
    學校附近讓他下車，請我幫忙提東西下車後，他自己就提著東西走了，我並不知
    道他住那裡，案發當時「小馬」走得很快出去，我還不知道發生什麼事，我還在
    櫃檯等櫃檯人員把「小馬」買的東西包裝好準備要幫他提走，沒多久我就被警察
    抓了，我如果知道「小馬」持偽造之信用卡刷卡，我早就先跑了，當時被抓到的
    應該是「小馬」，他是跛腳，跑的沒我快，我怎麼可能留在現場被抓等語。
五、經查：
（一）被告雖與綽號「小馬」之男子二次前往ＮＯＶＡ電腦甲司，持偽造之信用卡購
      買電腦週邊設備，惟經ＮＯＶＡ電腦甲司之店長丙○○發覺有異而請管理室報
      警處理時，綽號「小馬」之人即從丙○○手中搶走所持偽造信用卡逃逸，而留
      下被告遭保全人員留置，此經證人丙○○於警訊及原審審理中結證屬實（見警
      卷八十八年六月二十三日調查筆錄、原審卷第九年三月三日訊問筆錄），惟當
      日是由逃走之人於簽帳單上偽簽「方輝進」之名，亦經證人丙○○證述屬實（
      見前述警訊筆錄），且被告當庭書寫之「方輝進」，與偽造簽單上之署押「方
      輝進」字跡，以肉眼觀察比對結果，差異甚大，此有四紙與被告於八十九年七
      月四日原審調查時書寫筆跡附卷可參，則直接實施偽造署押及行使偽造信用卡
      行為之人，為綽號「小馬」之人，並非被告，應可認定。
（二）證人丙○○發覺綽號「小馬」之男子所持用之信用卡有異，而請ＮＯＶＡ電腦
      甲司管理室報警處理時，綽號「小馬」之男子即自證人丙○○手中搶走偽造信
      用卡逃逸，既經證人丙○○證述屬實，則被告乙○○若與「小馬」有共同之犯
      意聯絡而由綽號「小馬」者實施刷卡冒簽行為，依常情被告應係夥同「小馬」
      逃離，且綽號「小馬」者既有右下肢殘障之情，被告若欲逃離，其速度應較「
      小馬」為快，尚不至於任由「小馬」離開，而單獨留在現場以致遭查獲之理。
      甲訴意旨認被告與「小馬」已認識三月，其辯稱不知「小馬」真實姓名於理未
      合等情，惟查被告係以開計程車為業，業經八十八年六月二十三日警訊筆錄及
      高雄市政府警察局新興分局刑事案件移送書載明，果「小馬」係經常搭車之乘
      客，則請擔任計程車司機之被告協助提拿所購物品，尚符常理，且依常情計程
      車司機是否均會知悉乘客真實姓名，尚難一概而論。縱認被告知悉「小馬」真
      實姓名，是否即可推斷其與「小馬」係基於共同之犯意聯絡為之搬運上開電腦
      週邊設備，亦值斟酌。
（三）被告於案發當天先後二次均在高雄市○○區鎮○路口搭載「小馬」，第一次購
      物後亦將「小馬」載至上開地點讓其下車等情，已據被告於原審八十九年四月
      十四日訊問中（見原審卷第三十二頁）及本院調查中（見本院卷第二十頁、第
      二十一頁）供明在卷，但被告僅幫忙「小馬」將所購得之物品提下車後，究竟
      將該些電腦設備帶到何處？如何處置？被告僅係一個計程車司機，如何知悉？
      雖被告於警訊時雖供稱：「（你朋友小馬是否有提到所得贓物如何處理？）我
      朋友小馬還沒有提到如何分贓，就被店家發現，他拔腿就跑，後警方就到達現
      場。」等語（見警訊卷第一頁背面、第二頁），然被告如與之共謀，豈有得手
      後不馬上加以分贓，更等待何時？參以「小馬」搭乘被告之計程車已有三個月
      之久，情同朋友，因此以朋友相稱亦無違常情，且「小馬」又是跛腳之殘障者
      ，被告幫忙「小馬」提物品上、下車，乃人之常情。是甲訴人僅以「小馬」於
      持偽造信用卡購物時被告在場協助搬運，及被告與「小馬」認識三月應知其真
      實姓名，而推斷被告與未到案之「小馬」有行使偽造私文書及詐欺之共同犯意
      ，衡諸前揭最高法院五十二年台上字第一三００號判例所揭示之旨及甲訴人所
      據以推斷被告犯行之經驗法則並非出於必然，本院即難遽認被告與實際行使偽
      造信用卡之「小馬」有共同行使偽造私文書及詐欺之犯意聯絡與行為分擔。
（四）綽號「小馬」者於案發當天第一次購買之電腦週邊設備為seagate6.4G硬碟二
      台、6.4 MB PC-100記憶體五支、TEAC32X光碟機二台，第二次購買之週邊設備
      為捷元十五吋銀幕二台，業經證人丙○○於警訊中證述屬實（見前述警訊筆錄
      ），二次購買之電腦週邊設備既不相同，甲訴人認被告與小馬向同一商店購買
      相同商品二次，即有未合，進而據此認定被告係犯罪未被發覺而故計重施，亦
      有未洽。
（五）被告雖於案發當時向告訴人丙○○表示願意付現金和解等情，已據告訴人丙○
      ○於警訊時陳述甚詳（見警訊卷第三頁背面），且經被告於原審（見原審卷第
      三十二頁）及本院（見本院卷第三十二頁）自承不諱，然被告係因認為「小馬
      」將東西提走了，告訴人要被告找出「小馬」，其無法找到「小馬」，又無法
      解釋案發情節，一時緊張，只有認賠了事，因此才會在警訊中答應要賠償電腦
      甲司，此種情形在基於大事化小，小事化無之心態上，吾人可加以理解，果真
      被告與「小馬」事先已先謀議，被告應有所警覺，豈有「小馬」已溜之大吉，
      被告仍在原地之理？參以八十八年六月二十三日該日，「小馬」除簽了「ＮＯ
      ＶＡ電腦甲司」之一萬九千七百元外，另簽了另外四筆帳，有「秀翔實業有限
      甲司」七千六百元，「藍色狂想企業有限甲司七賢」三百九十六元，「永純鋼
      鐵股份有限甲司」六百二十元，「新智實業有限甲司」一萬二千元，此有聯邦
      銀行之帳單一份附於原審卷第五十九頁可考，而該四筆簽帳均非被告載「小馬
      」前去簽帳的，如被告與之有共犯關係，豈可能被告僅參與「ＮＯＶＡ電腦甲
      司」之部分，其餘部分再由「小馬」找其他共犯參與之理？此實有違常理！因
      此不得僅憑被告於警訊時答應賠償告訴人而遽認被告與「小馬」有共犯關係。
（六）綜上所述，足見被告所辯，尚可採信。甲訴人認被告與未到案綽號「小馬」之
      男子有共同持偽造信用卡偽簽「方輝進」名義購物，因僅憑被告在場被留置並
      協助搬運商品，並無從認定被告有實施持用偽造信用卡並偽簽署押之行使偽造
      私文書及詐欺犯行。此外，復查無其他積極證據足資證明被告有何甲訴人所指
      犯行，揆諸前揭法條規定及判例意旨，本件既不能證明被告犯罪，自應諭知被
      告無罪之判決。
六、原審以不能證明被告犯罪，而為被告無罪之判決，於法並無不合。檢察官上訴意
    旨，以被告與綽號「小馬」係二次共同至「ＮＯＶＡ電腦甲司」購物，且小馬行
    動不便，被告又係計程車司機，且幫忙搬運，則所購商品究係載往何處，小馬係
    在何處上車，均未予詳查，以明有無共犯關係，竟草率認定無共犯之嫌，尚有未
    洽為由，指摘原判決不當云云。惟查被告於案發當天先後二次均在高雄市○○區
    鎮○路口搭載「小馬」，第一次購物後亦將「小馬」載至上開地點讓其下車等情
    ，已據被告於原審八十九年四月十四日訊問中及本院調查中供明在卷，但被告僅
    幫忙「小馬」將所購得之物品提下車後，「小馬」將該些電腦設備帶到何處？如
    何處置？被告僅係一個計程車司機，無從得知，如「小馬」有心詐騙，豈會讓身
    為計程車司機之被告知其行蹤？被告既係計程車司機，幫忙乘客提隨身物品上、
    下車，乃是計程車司機應有之服務態度，不足為奇，尚難因此認定被告與「小馬
    」有共犯關係，足見檢察官上訴，為無理由，應予駁回。
據上論斷，應依刑事訴訟法第三百六十八條，判決如主文。
本案經檢察官林炳雄到庭執行職務。
中      華      民      國    八十九    年     十一 月    二十二    日
                              臺灣高等法院高雄分院刑事第七庭
                                  審判長法官  王光照
                                        法官  黃憲文
                                        法官  黃壽燕
右正本證明與原本無異。
檢察官如不服本判決，應於判決送達後十日內向本院提出上訴狀，其未述理由者並
應於提出上訴狀後十日內向本院補提理由書（應附繕本)。
                                      書記官  蘇恒仁
中      華      民      國    八十九    年     十一     月    二十二    日
                                                                    Ａ


司法院資訊處製作；財團法人民間司法改革基金會備份。
